【裁判字號】    95,台上,2987
【裁判日期】    950601
【裁判案由】    貪污
【裁判全文】
最高法院刑事判決            九十五年度台上字第二九八七號
    上  訴  人  甲○○
                        27號.
上列上訴人因貪污案件，不服台灣高等法院台南分院中華民國九
十四年九月二日第二審判決（九十三年度上訴字第八七八號，起
訴案號：台灣台南地方法院檢察署九十二年度偵字第一三六二號
），提起上訴，本院判決如下：
    主  文
原判決撤銷，發回台灣高等法院台南分院。
    理  由
本件原判決認定上訴人甲○○於民國七十八年至八十七年間，係
台南縣新市鄉（下稱新市鄉）公所建設課技士，負責承辦該鄉公
所工程之測量、監工等業務，係依據法令從事於公務之人員。緣
新市鄉於八十四年間，辦理該鄉潭頂村公墓擴建擋土牆工程之規
劃與發包，預算為新台幣（下同）一千萬元之工程，由上訴人負
責工程施工之監工業務，該工程是否依限完工或可否展期等事項
係其主管之事務。而該工程經鄉長李朝塘指示分成「擋土牆工程
」及「公墓工程」二項工程，經比價後由大公營造有限公司（以
下稱大公公司）各以四百八十萬元之價額得標，而依工程合約規
定均應於開工後一百八十個工作天完工（若依約扣除星期假日、
國定紀念日、民俗節日，不包括下雨天，應於八十五年二月二十
六日完工），惟大公公司雖於八十四年六月二十七日向新市鄉公
所陳報開工，然實際上遲至八十五年一月十五日為止，前揭二項
工程並未實際開工，可預見該二項工程絕對無法如期完工，依工
程合約第二十三條之約定，每逾期一天須償付新市鄉公所工程總
價千分之一之違約金。詎上訴人為協助大公公司規避工程逾期完
工罰款，竟基於圖利大公公司之犯意，利用擔任上開二項工程監
工之身分，明知大公公司施工期間並未向新市鄉公所申報停工，
亦未提出工程展期之申請書，並無收文字號可供作該公所發文之
相對字號（按新市鄉公所之發文係以收文號編定發文號），基於
概括犯意，於八十五年五月十日前之某不詳日期，擅自利用與上
開二項工程無關之台南縣政府來函存參之文號，連續偽造准許前
揭二項工程展期之新市鄉公所八十四年十一月十四日八十四所建
字第一二二三一號函及八十四年十一月十五日八十四所建字第一
二二三０號函等二紙公文書，足以生損害於新市鄉公所公文書之
公信力，即除分別在函內虛偽登載「貴公司申請本鄉『新市鄉潭
頂公墓擴建（擋土牆）工程』展期案，經查屬實，本所准予展延
至八十五年五月底，請查照。」、「貴公司申請本鄉『新市鄉潭
頂公墓擴建（公墓工程）』展期案，經查屬實，本所准予展延至
八十五年五月底，請查照。」等不實事項外，並盜用「鄉長李朝
塘」職務上所使用之官章，且於完成後基於概括犯意先後兩次寄
發給大公公司（另一份則存八十四年民政類Ｂ四０四第十二宗墓
地管理案卷內），嗣該二項工程均於八十五年五月十日完工（依
合約約定扣除星期假日、國定紀念日、民俗節日計算一八０工作
天結果，大公公司應於八十五年二月二十六日完工，故逾期五十
四點五天工作天完工），因而使大公公司免遭逾期五十四點五個
工作天之罰款（即違約金），共計圖利大公公司五十二萬三千二
百元，足以生損害於政府之補助預算及新市鄉公所之權益等情。
因而撤銷第一審關於上訴人部分之判決，改判論處上訴人依據法
令從事公務之人員，對於主管之事務，明知違背法令，直接圖其
他私人不法利益，因而獲得利益罪刑，固非無見。
惟查：(一)、證據之證明力如何，事實審法院固有自由判斷之職權
，然其所為之判斷，仍應受經驗法則與論理法則之支配，並應於
判決理由中詳予闡述所為判斷之心證理由，方足昭折服。原判決
論述台灣省土木技師公會九十四年四月十五日（九四）省土技字
第一七八八號確認鑑定報告書，就前揭二項工程自八十四年六月
二十七日開工迄八十五年五月十日完工止，其「實際工作天及非
工作天數」究為多少為鑑定，而經該公會向中央氣象局調取逐月
逐日、逐日逐時氣象資料參酌結果，認定：上開期間之日曆天為
三一九天，僅就天候狀況言，非工作天為一四六點五天，其實際
能施工之天數為一七二點五天（即未逾本件工程合約所訂之一八
０工作天），並不能為有利於上訴人之論斷等情，係以一般工程
界基於各工程性質不同，係由監造單位認定是否影響施工，並無
明文規定須達多少累積雨量，始須停止施工乙情，有台灣省土木
技師公會於九十四年七月二十日（九四）省土技字第三六七二號
函可證；上訴人身為監工，事先不製作監工日誌及晴雨紀錄表，
俾核算認定業者實際能施工之天數（即工作天）為多少，及有無
逾期完工（原判決第七頁第十七行至第八頁第一行）等情，為其
主要論據。然一般工程界基於各工程性質不同，係由監造單位認
定是否影響施工，並無明文規定須達多少累積雨量，始須停止施
工；及上訴人事先未製作監工日誌及晴雨紀錄表等情，如何即得
據以論斷台灣省土木技師公會九十四年四月十五日（九四）省土
技字第一七八八號確認鑑定報告書之上開鑑定結果，並不能為有
利於上訴人之認定？又證人即原新市鄉建設課課長曹明傑證稱：
……當時工程是以工作天計算，下雨天算是不可抗拒的事實，依
當時的合約不算入工期（第一審卷第二四六頁）等情，原判決就
上情未詳予調查釐清，復未說明其論斷上情所依憑之證據及形成
心證之理由為何，逕以上情論斷上開鑑定結果不能為有利於上訴
人之認定，其查證未盡且理由欠備，遽行判決，難昭折服。(二)、
有罪之判決書，對於被告有利之證據不採納者，應記載其理由，
刑事訴訟法第三百十條第二款定有明文。上訴人否認有前揭犯行
，辯稱：大公公司有申請展期，且經鄉長李朝塘批准過，伊未盜
用鄉長李朝塘之印章等語。而李朝塘於法務部調查局台南縣調查
站（下稱調查站）供稱：……伊有看到並確實有根據大公公司之
展期申請書為核准展期（九十一年度他字第九二一號卷第三十六
頁）；工程來函就是兩件，承辦人員簽出來，各單位都蓋章同意
（第一審卷第二六二頁）等情。李朝塘上開供述各情是否屬實，
其與上訴人辯解各情是否可採攸關，自應詳予調查釐清論述說明
。原審就上情未詳予調查釐清，復未論述說明李朝塘上開供述各
情，其何以不能為有利上訴人論斷之理由。其查證未盡且理由欠
備，遽行判決，尚有未合。(三)、有罪之判決書，應於理由內記載
認定犯罪事實所憑之證據及其認定之理由，為刑事訴訟法第三百
十條第一款所明定。故有罪之判決書，對於證據之具體內容，及
法院本於如何之經驗法則、論理法則或其他證據法則，而為合理
判斷證據之價值及證明力，並定其取捨與所形成之心證，均應詳
為闡析論敘，載明於理由內。否則即屬判決不載理由，其判決當
然為違背法令。原判決認定上訴人有前揭犯行，係依憑公務機關
於年度交替之際，多有將前一年度未使用完畢之公文用紙，以套
印等修改方式，繼續用於次年度，但應無將次年度之公文用紙，
提早使用於前一年度公文上之情形。縱因前一年度之公文用紙用
罄，而必須提早使用次年度之公文用紙，該年度其他公文亦應有
相類之情形。惟查該公所除前揭二紙函外，別無其他八十四年度
之公文使用八十五年度公文用紙之情形，是前揭二紙函之真正，
已非無疑。本件文號係八十四年之函號，詎前揭二件公函之用紙
，竟係使用該公所八十五年度之公函用紙，足認前揭二件公函係
於八十五年間所發文，而倒填日期及文號為八十四年度所發文，
其發文日期顯係偽造，否則當不至有提早使用公函紙之情形（原
判決第四頁第八至十九行）等情，為其主要論據之一。然原判決
並未說明其為上開論述說明，所依憑之證據及理由為何，逕以之
為不利上訴人認定之依據，尚有未洽。上訴意旨指摘原判決不當
，尚非全無理由。按第三審法院應以第二審判決所確認之事實為
判決基礎，刑事訴訟法第三百九十四條第一項前段定有明文。原
判決上述之違背法令，影響於事實之確定，本院無可據以為裁判
，應將原判決撤銷，發回原審法院更為審判。
據上論結，應依刑事訴訟法第三百九十七條、第四百零一條，判
決如主文。
中    華    民    國  九十五  年    六    月    一    日
                      最高法院刑事第一庭
                          審判長法官  董  明  霈
                                法官  林  茂  雄
                                法官  張  祺  祥
                                法官  呂  永  福
                                法官  陳  世  淙
      本件正本證明與原本無異
                                      書  記  官
中    華    民    國  九十五  年    六    月    八    日
                                                      Y


司法院資訊處製作；財團法人民間司法改革基金會備份。
